【裁判字號】    95,訴,3061
【裁判日期】    951004
【裁判案由】    毒品危害防制條例
【裁判全文】
臺灣高雄地方法院刑事判決          95年度訴字第3061號
公  訴  人  臺灣高雄地方法院檢察署檢察官
被      告  乙○○
上列被告因毒品危害防制條例案件，經檢察官提起公訴（95年度
毒偵字第5283號）及移送併辦（95年度毒偵緝字第5669號），被
告於本院準備程序進行中，為有罪之陳述，經本院合議庭裁定由
受命法官獨任改依簡式審判程序審理，並判決如下：
    主  文
乙○○施用第一級毒品，累犯，處有期徒刑拾月。扣案之海洛因
壹包（驗後淨重零點零公克、空包裝重零點貳零公克）沒收銷
燬之。
    事  實
一、乙○○前於民國89年間，二次因施用毒品案件，分別經本院
    裁定送觀察勒戒後，均認無繼續施用毒品之傾向，先後經臺
    灣高雄地方法院檢察署檢察官為不起訴處分確定，嗣又因施
    用毒品案件，經本院以91年度毒聲字第2898號裁定令入戒治
    處所施以強制戒治，於92年7 月28日停止戒治，所餘期間交
    付保護管束，於93年6 月8 日保護管束期滿，而強制戒治執
    行完畢，。另乙○○因前開91年間施用毒品案件，嗣經本院
    以91年度訴字第2327號判處有期徒刑6 月確定；又於92年間
    因施用第一級毒品、第二級毒品案件，經本院以92年度訴字
    第1327號判處有期徒刑1 年、7 月，應執行有期徒刑1 年6
    月確定；上開3 罪經定應執行刑為有期徒刑1 年10月，並於
    94 年5月12日假釋出監並付保護管束，於94年10月26日保護
    管束期滿，未經撤銷假釋而均以執行完畢論。詎乙○○仍不
    知悔改及戒絕毒癮，猶於上開強制戒治執行完畢釋放後5 年
    內，基於反覆、延續施用第一級毒品海洛因之單一行為決意
    ，自95年2 月間某日起至95年7 月15日上午某時止，以平均
    一天施用約1 次或2 次之頻率，不定時在其位於高雄市○鎮
    區○○路156 號3 樓住家或高雄市某地公園廁所內，以將第
    一級毒品海洛因摻水加入注射針筒內注射之方式，施用第一
    級毒品海洛因多次，而於95年6 月4 日19時10分許、95年7
    月15日13時30分許，分別在高雄市楠梓區○○○路與建楠路
    口及高雄市○○區○○路與南台路口為警查獲，經採集尿液
    送驗，檢驗結果均呈嗎啡陽性反應而獲悉上情。並於95年7
    月15日經警查獲時，當場扣得海洛因1 小包（驗後淨重0.03
    公克、空包裝重0.20）。
二、案經高雄市政府警察局楠梓分局報告臺灣高雄地方法院檢察
    署檢察官偵查起訴，及高雄市政府警察局保安警察大隊移送
    臺灣高雄地方法院檢察署檢察官偵查併案審理。
    理  由
一、訊據被告乙○○對於上揭犯行於警詢、偵查及本院審理時供
    承不諱，且被告先後於95年6 月4 日及同年7 月15日14時30
    分許為員警所採集之尿液，經送檢驗之結果，均確呈嗎啡陽
    性反應，此有高雄市立凱旋醫院95年6 月12日A00000000 號
    、95年7 月24日A00000000 號濫用藥物尿液檢驗報告各1 份
    、高雄市政府警察局楠梓分局濫用藥物尿液檢體監管紀錄表
    、高雄市政府警察局保安警察大隊迅雷中隊偵辦毒品危害防
    制條例嫌疑人尿液採證代碼對照表各1 份附卷可稽。又扣案
    疑似海洛因粉末1 包，經送法務部調查局以化學呈色法及氣
    相層析質譜儀確認分析檢驗結果，確含海洛因成分，亦有卷
    附法務部調查局調科壹字第220023976 號鑑定通知書1 紙足
    憑，是被告之自白核與事實相符，應堪採信。本案事證明確
    ，被告上開施用毒品犯
    行，堪以認定。
二、按觀察、勒戒或強制戒治執行完畢釋放後，5 年內再犯毒品
    危害防制條例第10條施用毒品之罪者，應依法追訴，毒品危
    害防制條例第23條第2 項定有明文。本件被告前於89年間，
    先後二次因施用毒品案件，分別經本院裁定送觀察勒戒後，
    均認無繼續施用毒品之傾向，先後經臺灣高雄地方法院檢察
    署檢察官為不起訴處分確定，嗣又因施用毒品案件，經本院
    以91年度毒聲字第2898號裁定令入戒治處所施以強制戒治，
    嗣經停止戒治，於93年6 月8 日停止戒治交付保護管束期滿
    ，該案並經檢察官向本院提起公訴，經本院以91年度訴字第
    2327號判處有期徒刑6 月確定，有臺灣高雄地方法院檢察署
    刑案資料查註紀錄表、全國施用毒品案件紀錄表及臺灣高等
    法院被告前案紀錄表、在監在押全國紀錄表等各1 件在卷可
    參。是被告於上開強制戒治執行完畢釋放後，5 年內再犯本
    件施用第一級毒品海洛因罪行，依前開法條之規定，應依法
    追訴，本院自得依法論罪科刑。
三、按被告自95年2 月間某日起迄至95年7 月15日最後一次施用
    毒品之期間內，新修正刑法業已95年7 月1 日施行，而修正
    前刑法第56條規定：「連續數行為而犯同一之罪名者，以一
    罪論。但得加重其刑至2 分之1 。」，修正後之刑法則刪除
    上開第56條連續犯之規定，則95年7 月1 日以後，法律已無
    連續犯之規定可資適用。則就本案被告上開多次施用第一級
    毒品海洛因之犯行之論罪，雖有認為：「對於施用毒品等之
    習慣性犯罪行為，於舊法時期發生並完成之行為，依裁判時
    之新法第2 條第1 項，適用有利於行為人之法律；於修正後
    發生並完成之犯罪，則依新法處理。前後兩者，再就刑法第
    51 條 之適用，依新法第2 條第1 項比較結果，適用舊法有
    關數罪併罰之規定處理。」（臺灣高等法院暨所屬法院因應
    新修正刑法施行座談會第17號提案之研討結論要旨參照），
    即將在修正前所犯數次施用毒品行為依修正前刑法之規定論
    以一個連續犯；另將在修正後所犯施用毒品行為，依新法處
    理（即可能論以一罪，但未說明是接續犯，或集合犯。惟最
    高法院審判長張淳淙著「從刑法修正論行為之罪數--牽連犯
    、連續犯及常業犯廢除後之實務因應」乙文【刊於司法周刊
    第1286 期 之司法文選別冊】第29、30頁，認為吸毒成癮，
    屬於病態習慣犯），然後再將此二段施用毒品行為，再論以
    數罪併罰。惟：
  (一)查被告於95年6 月4 日為警查獲時，供稱其平均一天施用毒
    品一次，於95年7 月15日為警查獲時則供稱其平均一天施用
    毒品二次，有卷附警詢筆錄2 份可稽，足見被告除上述二次
    為警查獲驗尿之時有施用毒品之外，此間仍持續有施用毒品
    之行為，且頻率日益增加，施用行為日益頻繁；又參酌毒品
    危害防制條例第2 條第1 項規定的毒品，本即為具有成癮性
    之特質，益見本件被告施用毒品已然成癮，其施用毒品行為
    因成癮而具備反覆施用之本質。
  (二)按所謂接續犯，係指「行為人主觀上就同一犯罪構成事實，
    以單一行為之數個舉動接續進行，以實現一個犯罪構成要件
    ，侵害同一法益，客觀上亦認係實施一個犯罪行為」，最高
    法院著有71年台上字第2837號判例、92年度台上字第6744號
    判決意旨可資參照。而毒品危害防制條例所規定處罰之施用
    毒品行為固具有反覆實施之性質，然各次施用毒品之行為係
    滿足各單次毒癮發作所致，各次施用毒品行為係各自獨立，
    尚難認係同一行為之數次舉動，換言之，施用毒品行為與上
    揭接續犯之概念有別，應難論以接續犯。
  (三)又按「刑事法若干犯罪行為態樣，本質上原具有反覆、延續
    實行之特徵，立法時既予特別歸類，定為犯罪構成要件之行
    為要素，則行為人基於概括之犯意，在密切接近之一定時、
    地持續實行之複次行為，倘依社會通念，於客觀上認為符合
    一個反覆、延續性之行為觀念者，於刑法評價上，即應僅成
    立一罪。學理上所稱『集合犯』之職業性、營業性或收集性
    等具有重複特質之犯罪均屬之，例如經營、從事業務、收集
    、販賣、製造、散布等行為概念者是」（最高法院95年度台
    上字第1079號判決參照），而集合犯與連續犯之區別則在於
    立法者已將本質上具有反覆、延續實行之特徵予特別歸類而
    定為犯罪構成要件之行為要素，且依社會通念於客觀上認為
    符合一個反覆、延續性之行為觀念者即應僅成立集合犯之一
    罪，反之則係連續犯。
  (四)準此，毒品危害防制條例既依成癮性、濫用性及對社會危害
    性而將毒品分為四級，且僅規定處罰施用第一、二級毒品，
    足見毒品危害防制條例所處罰施用第一、二級毒品，其構成
    要件之行為要素係具有成癮、濫用之反覆、延續實行，且依
    社會通念於客觀上認為符合一個反覆、延續性之行為觀念，
    於刑法評價上，即應僅成立「集合犯」之一罪。
  (五)且不論係將修正後所犯數次施用毒品行為，論以「接續犯」
    或「集合犯」，如再將修正前之數次施用毒品行為，論以「
    連續犯」，則就同一多次施用毒品行為，前後竟割裂理論適
    用，即有矛盾。況縱如上開研討結論要旨所認有新舊法比較
    ，而採有利於行為人之輕法，但上開結論「二段併罰說」，
    不但前段採取連續犯見解比採取集合犯見解更不利於行為人
    （即得加重其刑至二分之一），後段又與前段數罪併罰，等
    於前段加重，後段又因併罰再加重，就其結論反而更加不利
    於行為人。
  (六)準此，本院認為施用毒品既屬集合犯之習慣犯的性質，不論
    於刑法修正前、後均是如此，故縱行為人於刑法修正前、後
    各有多次施用毒品行為，然亦僅論以一次構成要件的施用毒
    品行為，以求理論之一致，是起訴及併辦意旨認本件被告施
    用毒品之行為應論以連續犯，容有未洽。又按刑法固於94年
    2 月2 日公布並於95年7 月1 日施行，然本件被告施用第一
    級毒品之最後行為時既在95年7 月15日，自應全部適用新修
    正刑法，無庸為新舊刑法比較，應予敘明。
四、核被告所為，係犯毒品危害防制條例第10條第1 項之施用第
    一級毒品海洛因罪。其持有第一級毒品海洛因之低度行為，
    為施用第一級毒品海洛因之高度行為所吸收，不另論罪。又
    起訴及併辦意旨僅就被告自95年2 月間某日起至95年6 月3
    日止施用第一級毒品、於95年7 月15日早上某時止之施用第
    一級毒品之行為起訴及請求併辦，惟此間其餘施用之次數部
    分既與起訴及併辦部分有集合犯之實質上一罪關係，自為起
    訴效力所及，本院自應併予審究，附此敘明。又被告曾因施
    用毒品案件，經本院以91年度訴字第2327號判處有期徒刑6
    月確定；又因施用第一級毒品、第二級毒品案件，經本院以
    92 年 度訴字第1327號判處有期徒刑1 年、7 月，應執行有
    期徒刑1 年6 月確定；上開3 罪經定應執行有期徒刑1 年10
    月，並於94年5 月12日假釋出監並付保護管束，於94年10月
    26日保護管束期滿，未經撤銷假釋而均以執行完畢論，有臺
    灣高雄地方法院檢察署刑案資料查註紀錄表、臺灣高等法院
    被告前案紀錄表各1 份在卷可憑，其於刑之執行完畢後5 年
    內「故意」再犯本件有期徒刑以上之罪，為累犯，依刑法第
    47條規定，加重其刑。爰審酌被告經強制戒治後，仍未能戒
    絕其毒癮而多次施用毒品，足證前開保安處安措施及處刑均
    已難矯治其惡性，惟念其於犯罪後坦承犯行及所犯為自戕行
    為等一切情狀，量處如主文所示之刑，以資懲儆。扣案含有
    第一級毒品海洛因成分之白粉1 包（驗後淨重0.03公克、空
    包裝重0.20公克），係查獲之毒品，其包裝即夾鍊袋因包覆
    毒品，其上顯留有該毒品之殘渣，與毒品間已難以分析剝離
    ，自應整體視為毒品，均依毒品危害防制條例第18條第1 項
    前段之規定，沒收銷燬之。至送鑑耗損之海洛因既已滅失，
    自無庸再予宣告沒收銷燬，附此敘明。
據上論斷，應依刑事訴訟法第299 條第1 項前段、第273 條之1
第1 項，毒品危害防制條例第10條第1 項、第18條第1 項前段，
刑法第2 條第1 項前段、第11條、第47條，判決如主文。
本案經檢察官甲○○到庭執行職務。
中    華    民    國    95    年    10    月    4     日
                  刑事第十六庭  法  官  黃苙荌
以上正本證明與原本無異。
如不服本判決，應於判決送達後10日內，向本院提出上訴狀。
                                書記官  郭育秀
中    華    民    國    95    年    10    月    4     日
附錄本案論罪科刑法條全文：
毒品危害防制條例第10條
施用第一級毒品者，處 6 月以上 5 年以下有期徒刑。


司法院資訊處製作；財團法人民間司法改革基金會備份。
